【裁判字號】    98,消債抗,13
【裁判日期】    980320
【裁判案由】    聲請更生程序
【裁判全文】
臺灣高雄地方法院民事裁定            98年度消債抗字第13號
抗  告  人  甲○○
上列抗告人因聲請更生程序事件，對於本院97年度消債更字第
1289號裁定提起抗告，本院裁定如下：
    主  文
抗告駁回。
抗告程序費用新臺幣壹仟元由抗告人負擔。
    理  由
一、抗告意旨略以：抗告人有不能清償債務情事，前已提出債權
    人清冊，以書面向最大債權金融機構安泰商業銀行請求共同
    協商債務清償方案，於民國95年7 月間協商成立並約定每月
    償還新臺幣（下同）19,674元，惟因抗告人每月收入扣除一
    般生活支出後，顯無法再繼續履行原協議條件，而於繳納20
    期後毀諾。惟與銀行協商之條件，抗告人並無協商之空間，
    且並未考量抗告人之收入狀況，抗告人每月收入僅30,000元
    ，扣除每月必要支出19,000元後，顯已無力繼續履行原協商
    條件，而有非可歸責於己之事由，爰依消費者債務清理條例
    第151 條第5 項但書之規定，聲請裁定准予更生，乃原審法
    院不察，竟以抗告人無須扶養父母而有依原協商條件繼續還
    款之能力駁回抗告人之聲請，爰依法提起本件抗告等語，並
    聲明：原裁定廢棄。
二、按債務人與金融機構協商成立者，不得聲請更生或清算，但
    因不可歸責於己之事由，致履行顯有重大困難者，不在此限
    ；本條例施行前，債務人依金融主管機關協調成立之中華民
    國銀行公會會員辦理消費金融案件無擔保債務協商機制與金
    融機構成立之協商，準用前項之規定，消費者債務清理條例
    第151條第 5項、第6項分別定有明文。又聲請更生或清算不
    合程式或不備其他要件者，法院應以裁定駁回之，但其情形
    可以補正者，法院應定期間先命補正，復為同條例第 8條所
    明定。是債務人與金融機構協商成立債務清償方案後，即應
    由債務人按其條件履行，如因事後發生情事變更，在清償期
    間收入或收益不如預期，致該方案履行困難甚或履行不能，
    因不可歸責於己，始能例外准許債務人聲請更生或清算，以
    避免債務人任意毀諾已成立之協商，濫用更生或清算之裁判
    上債務清理程序。從而，所謂「不可歸責於己之事由」，應
    係指客觀上聲請人之支出增多，或收入、收益減少，非其成
    立協商時所能預期，諸如物價上漲而成本增加、家屬患病等
    以致支出增加，或因病無法工作、僱佣之公司倒閉或裁員、
    失業、減薪等以致收入減少，均屬之。
三、經查：
(一)抗告人主張其與銀行協商之條件，並無協商之空間，且並未
    考量抗告人之收入狀況，抗告人每月薪資僅30,000元，扣除
    房租及生活費用支出19,000元後，已無法支付應償還之協商
    款項云云。然查，上開主張為協商成立時即已知悉，抗告人
    當時盱衡其經濟狀況，既仍簽署協商協議書，同意債權銀行
    之無擔保債務還款計畫，無論其資金係來自親友借貸、薪資
    或其他投資獲利，抗告人既同意與安泰銀行協商成立，自有
    其籌措資金之來源；又抗告人協商前任職於MK火鍋店，每月
    薪資23,000元，自協商後履行中之95年8 月起於京心商行任
    職，每月薪資為30,000元，迄今仍是，此為抗告人於原審聲
    請狀所自承（見新竹地院卷第4 頁），則抗告人毀諾當時之
    收入顯較協商時增加，而無收入減少之情事，則抗告人主張
    有不可歸責於己之事由致履行顯有重大困難乙情，已非無疑
    。
(二)又抗告人雖主張其父母韋綜諒、林寶瑩未有足供維持生活之
    固定收入而需抗告人之扶養，惟查韋綜諒及林寶瑩尚有包括
    抗告人在內之4 名子女，其等得共同分擔扶養義務，林寶瑩
    並有價值逾700 萬之不動產，用以使用收益均得供給其生活
    支出而尚乏不能維持生活之情，抗告人雖主張林寶瑩之不動
    產上均設有抵押權，惟主債務人均非韋綜諒與林寶瑩夫妻，
    雖經債權人匯豐銀行聲請本院裁定准許拍賣抵押物，然主債
    務人已與匯豐銀行簽立增補契約書展延借款期限，有契約書
    影本在卷可稽（見本院卷第22頁），尚未有不能清償債務之
    情，則其上之抵押權尚無減損土地之價值之虞。況林寶瑩之
    不動產有高雄市三民區及高雄縣湖內鄉兩處，僅三民區之房
    地設定抵押權與匯豐銀行，湖內鄉之房地則未設定任何擔保
    物權，有土地登記謄本在卷可稽（見本院卷第24頁以下），
    縱然遭匯豐銀行拍賣抵押物，林寶瑩仍有相當資力，足以維
    持生活。抗告人既已不能清償債務，韋綜諒與林寶瑩亦尚未
    有不能維持生活之情事，自得免除抗告人此部分之扶養義務
    。抗告理由另以原審非依個案認定其生活費用支出，而遽以
    臺灣省最低生活費用認定並非適當。然消費者債務清理條例
    雖期望使負債累累難以自力重建經濟生活之債務人得有更生
    之機會，然並無意保證每一債務人均能維持其原來之生活水
    準，毋寧係在保障債務人最低生活水準之前提下，使債務人
    盡力清償以得更生之機會。是債務人生活費用之支出，不應
    由債務人任意主張，只需得以維持其最低生活水準即可，故
    原審以最低生活標準認定抗告人之必要生活支出並無不當。
(三)由上所述，抗告人每月收入30,000元減除生活費用9,829 元
    後，所餘仍足以負擔協商款項，難認抗告人已舉證證明其於
    協商成立後有何經濟狀況重大變更，或有何不可歸責於抗告
    人之事由，致履行協商顯有重大困難。
四、綜上，抗告人之抗告理由，均非可採。原審法院認抗告人既
    有毀諾之事實，復未舉證證明其於協商成立後，究有何不可
    歸責於己之事由，致履行顯有重大困難，其聲請更生自屬無
    據。從而原審裁定駁回抗告人更生之聲請，並無違誤。抗告
    意旨指摘原裁定不當，求予廢棄，為無理由，應予駁回。
五、據上論結，本件抗告為無理由，依消費者債務清理條例第15
    條，民事訴訟法第495 條之1 第1 項、第449 條第1 項、第
    95條、第78條，裁定如主文。
中    華    民    國    98    年    3     月    20    日
                  民事第四庭  審判長法  官  林玉心
                                    法  官  楊淑珍
                                    法  官  王奕勛
正本係照原本作成。
不得再抗告。
中    華    民    國    98    年    3     月    20    日
                                書記官  王資惠


司法院資訊處製作；財團法人民間司法改革基金會備份。
